臺灣高雄地方法院刑事判決　　　　　　　　　　　　　　九十年度訴字第六七二號
　　公　訴　人　臺灣高雄地方法院檢察署檢察官
　　被　　　告　甲○○
　　選任辯護人　蘇吉雄
　　　　　　　　陳雅娟
右列被告因違反廢棄物清理法案件，經檢察官提起公訴（八十九年年度偵字第一四六
七六號、第二六０九一號、第二七四五九號），本院判決如左：
    主  文
甲○○共同連續未依廢棄物清除處理許可證內容貯存、清除、處理廢棄物，處有期徒
刑陸月，如易科罰金，以參佰元折算壹日。緩刑貳年。
    事  實
一、嘉德技術開發股份有限公司（下簡稱嘉德公司），係領有台北市政府所發之廢棄
    物清除許可證（八九廢甲清字第０００九號）、桃園縣政府所發之廢棄物處理廠
    操作許可證（桃廢操字第０００八號）、以及苗栗縣政府所發之廢棄物處理廠操
    作許可證（苗廢操字第００一號），得以從事有害事業廢棄物（感染性事業廢棄
    物）之清除、處理之民營機構，且其轄下分別於台北市、桃園縣、苗栗縣等設有
    三個合法之處理廠。海光企業股份有限公司（下簡稱海光公司）係從事鋼錠、鋼
    胚及鑄鋼品等鋼品及鋼鐵材料之加工製造買賣及外銷業務之民營機構，其未向高
    雄市政府環境保護局申請核發事業廢棄物處理許可證或核備文件，是海光公司公
    司應不得從事廢棄物之處理。
二、爰甲○○為嘉德公司之主管人員，且於民國八十五年間即考領有環保署所發之「
    甲級廢棄物處理技術員」合格證書，其明知嘉德公司所承攬之感染性事業廢棄物
    ，均為環保署所認定之有害事業廢棄物，應依嘉德公司所領有之廢棄物清除、處
    理許可證之內容為儲存、清除、處理。詎甲○○竟貪圖一時便利，於八十九年六
    月初，與海光公司副總經理丙○○（另經本院判處有期徒刑六月，緩刑二年）協
    商將嘉德公司所承攬之感染性醫療廢棄物載入海光公司煉鋼爐內焚化。甲○○明
    知嘉德公司載運至海光公司之感染性事業廢棄物，均為有害人體健康及污染生存
    環境之有害事業廢棄物，本應依廢棄物清理法之規定為妥適之儲存、清除、處理
    ，始足以避免前開有害事業廢棄物危害生命、健康及生存環境，竟自八十九年六
    月十七日起至六月二十九日止，透過不知情石信行聘僱知情之乙○○（另經本院
    判處有期徒刑六月，緩刑二年）連續多次於附表所示時、地載運感染性事業廢棄
    物前往海光公司、高雄縣仁武鄉○○村○○○路五八號及台南縣永康市永康工業
    區○○路四六二巷內露天空地等轉運站，而連續為感染性事業廢棄物之清除。又
    甲○○，亦擅自在台南縣永康市○○路四六二巷內露天空地及高雄縣仁武鄉○○
    村○○○路五八號設置暫時轉運站，而未依照所核備文件之內容為儲存所收取之
    感染性事業廢棄物。甲○○及丙○○二人為處理上開事業廢棄物，自八十九年六
    月十九日起，迄六月二十九日，先由司機乙○○自各地載運感染性事業廢棄物至
    海光公司內，再由甲○○所指派不知情之嘉德公司員工黃貴忠及魏正光（另經公
    訴人為不起訴處分）自六月十九日二十時許開始，於此後之每日二十時起，至翌
    日七時許期間，以煉鋼爐焚燒方式以處理感染性事業廢棄物，而海光公司均以每
    日燃燒六十桶之速度進行，合計海光公司於前開時間內，共以鋼鐵爐焚燒方式焚
    化感染性事業廢棄物達五百四十四桶。嗣於八十九年六月二十九月二十三時四十
    分許，環保署稽查督察大隊南區隊與環保警察保警察隊第三中隊始在高雄市小港
    區○○○路十二號之海光公司廠內，當場查獲乙○○駕駛車牌號碼ＭＷ—五二七
    號之大貨車載運帶血廢針頭、血帶、導流管洗腎器具、帶血棉花等感染性事業廢
    棄物八十八桶（查獲當時並已送往焚燒二十二桶，仍餘六十六桶未處理）。環保
    署稽查督察大隊南區隊復於翌日即六月三十日在台南縣永康市○○路四六二巷內
    露天空地及高雄縣仁武鄉○○村○○○路五八號發現嘉德公司設置之感染性事業
    廢棄物之暫時轉運站，始悉上情。
三、案經高雄市政府警察局小港分局、環保署稽查督察大隊南區隊、環保警察隊第三
    中隊報告偵辦及台灣高雄地方法院檢察署檢察官自動檢舉簽分偵查起訴。
    理  由
一、訊據被告甲○○對於前開時、地由同案被告乙○○載運感染性事業廢棄物至同案
    被告海光公司之鋼鐵爐中焚燒一情不諱，惟矢口否認有何違反廢棄物清理法之犯
    行，並辯稱：因嘉德公司苗栗廠遭圍廠，才向海光公司公司不景氣洽談試燒計畫
    ，尚在實驗評估中云云。經查：
（一）按感染性事業廢棄物係指「醫療機構、醫事檢驗所、醫學研究單位、生物科技
      機構及其它事業機構於醫療、檢驗研究或製造過程中產生之廢棄物，包括：廢
      棄之感染性培養物、菌株及相關生物製品、病理學廢棄物、血液廢棄物、廢棄
      物之尖銳器具、注射針頭、注射筒、輸液導管、殘肢或用具、手術或驗屍廢棄
      物、透析廢棄物等」，有害事業廢棄物認定標準第三條著有明文。再按感染性
      事業廢棄物之貯存方法，應以紅色可燃容器密封貯存，並標示感染性事業廢棄
      物標誌；其於常溫下貯存者，以一日為限，於攝氏五度以下冷藏者，以七日為
      限；且應以不易穿透之黃色容器密封貯存，並標示感染性事業廢棄物標誌。感
      染性事業廢棄物之貯存設施，應於明顯處標示感染性事業廢棄物標誌及備有緊
      急應變措施，其設施應堅固，並與治療區、廚房及廳隔離。但診所得於治療區
      設密封貯存設施等。且清除有害事業廢棄物之車輛應標示機構名稱、電話號碼
      及區別有害事業廢棄物特性之標誌，並隨車攜帶對有害事業廢棄物之緊急應變
      方法說明書及緊急應變處理器材。又感染性事業棄物之清除方法，並應符合以
      不同顏色容器貯存之廢棄物不得混合清除，運輸途中應備有冷藏措施等規定，
      ，事業廢棄物貯存清除處理方法及設施標準第十一條、第十三條、第十八條、
      第二十二條亦規定明確，依上開規定，可知關於感染性事業廢棄物之「貯存方
      法」、「貯存設施」、「清除車輛」、「清除方法」，均因其危害性較一般廢
      棄物更甚，故法令上有較一般廢棄物更為嚴格之規範管制，此為眾所皆知之事
      ，是被告甲○○、及同案被告乙○○、劉明譚當亦明知感染性廢棄物之貯存、
      清除及處理應遵循相關環保法令始然。
（二）同案被告乙○○於八十九年六月十七日起至六月二十九日止，於前揭附表所示
      時、地載運感染性事業廢棄物前往同案被告海光公司、高雄縣仁武鄉○○村○
      ○○路五八號及台南縣永康市永康工業區○○路四六二巷內露天空地等地轉運
      站等地，復自八十九年六月十九日起至六月二十九日，由同案被告乙○○自各
      地載運感染性事業廢棄物至海光公司內，以煉鋼爐焚燒方式以處理感染性事業
      廢棄物等情，為被告甲○○所不否認，此部分事實，應以認定。而本件於同案
      被告海光公司內查獲同案被告乙○○載運之物為帶血廢針頭、血帶、導流管洗
      腎器具、帶血棉花等物，此有照片六幀附卷可稽，是依前開規定，本件查獲之
      物應屬感染性事業廢棄物無訛。再者，又同案被告海光公司每日處理六十桶，
      共已處理完畢五百四十四桶等情，業據證人黃貴忠及魏正光於警訊陳述甚詳，
      證人魏正光證稱：「每日處理是六十桶，一筒大約是八十台斤，除六月二十日
      海光公司修爐子無法進場，已經熔煉五百四十四桶」等語；證人黃貴志證稱：
      「（海光公司每日處理醫療廢棄物的數量為何？）就我知道的每日的數量是六
      十桶：：：」等語（均見八十九年七月十三日警訊筆錄），核與被告甲○○及
      同案被告乙○○之陳述大致相符，是同案被告乙○○至少已載運五百四十四桶
      一事，應為真實。
（三）本院依職權函查行政院環保署關於「試燒計畫」之程序，以審理被告甲○○之
      抗辯是否屬實，合乎現行法令規定一事，據該院函覆稱：「依廢棄物清理法第
      二十一條規定，凡欲從事廢棄物清除、處理業務之機關及個人，應分別申請取
      得廢棄物清除、處理許可證後，方得為清除、處理行為，否則即屬違法，查海
      光企業股份有限公司係弧電爐煉鋼業者，未領有廢棄物處理許可證，八十九年
      六月二十九日本署稽查人員，會同環保警察，查獲該公司收受由乙○○君（未
      領有廢棄物許可證）清除之感染性廢棄物，進行高溫熔爐處理，顯已違反上揭
      規定」等語，此有該院九十年八月二日（９０）環署督字第００四二五五八號
      函在卷可稽，復據本院再函查該署法務室關於：「一、第一類甲基之廢棄物處
      理場廠之設置許可證及操作許可證申請程序為何？二、一公民營廢棄物清除處
      理機構管理辦法第七條第四項第六款規定，所謂之場（廠）試運轉報告，是否
      汐止廢棄物處理操作許可證申請前之試運轉而言？三、依事業廢棄物貯存清除
      處理方法籍設師標準第二十五條第三項規定：試燒前之試運轉應報省（市）主
      管機關備查為之。該規定所稱之試運轉，是否及指依公民營廢棄物清除處理機
      構管理輔導辦法第七條第四項第六款之試運轉？」，據該室函覆稱：「二、有
      關本署廢棄物清理法已於九十年十月二十四日修正公布，並於同年十一月二十
      三日發布『功名營廢棄物清除處理機構許可管理辦法』，於該法發布前申請處
      理許可者，係依據『公民營廢棄物清除處理機構管理輔導辦法』辦理。故本案
      所詢處理機構申請同意設置許可證及操作許可證申請申請程序，依『公民營廢
      棄物清除處理機構管理輔導辦法』規定，應檢具相關文件向廢棄物處理場（廠
      ）所在地之直轄市或縣（市）主管機關申請涉及有害事業廢棄物清除、處理者
      ，直轄市、縣（市）主管機關應先核轉中央主管機關核准，始得核發許可證或
      核備。三、查公民營廢棄物清除處理機構管理輔導辦法第七條第一項第四款第
      六目所謂之『場（廠）試運轉報告』係指經營第一類廢棄物處理業務之處理機
      構於申請操作許可證前依同法第九條第二項試運轉計畫所進行之試運轉。
      四、依事業廢棄物貯存清除處理及設施標準第二十五條規定略以：『有害事業
      廢棄物如採熱處理者，應提出試燒計畫，報請直轄市縣（市）主機關許可後，
      ：：：』上述所稱之『試燒計畫前之試運轉』係業者自行進行該設備試運轉（
      試車）程序與公民營廢棄物清除處理機構管理輔導辦法第七條第一項第四款第
      六目所稱之『場（廠）試運轉報告』不同。」等語，此有該室九十一年七月五
      日環署廢字第零九一００四五三三六號函在卷可憑，依前開函文及依事業廢棄
      物貯存清除處理方法及設施標準第二十五條：「關於有害事業廢棄物採熱處理
      法者，應提出試燒計畫，報請直轄市或縣（市）主管機關核可後，自行委託經
      中央主管機關認可之檢驗測定機構或經中央主管機關核准之學術、顧問機構，
      於直轄市或縣（市）主管機關監督下，依試燒計畫進行測試。測試完成後，應
      檢具試燒報告，經直轄市或縣（市）主管機關核准後，始得處理」，既然關於
      有害事業廢棄物採熱處理法者之試燒計畫程序，已經有前開引用之「事業廢棄
      物貯存清除處理方法及設施標準」第二十五條可資援用，是被告甲○○仍須取
      得取可後始得進行試燒。佐以觀之本件被告嘉德公司向行政院環保署報備之時
      間為八十九年七月三日係在本件被查獲之後。衡情，被告甲○○為領有行政院
      環保署所發之「甲級廢棄物處理技術員」合格證書（見環保警察隊之偵查警卷
      第七十八頁附件），其對於環保法令知之甚詳，又擔任嘉德公司之業務主管，
      對於感染性事業廢棄物之管制法規，難委為不知。且參佐嘉德公司前於八十五
      年、八十六年間曾於東和鋼鐵廠進行感染性事業廢棄物之處理技術實驗時，被
      告嘉德公司均係於進行實驗之前，即事先向環保署報備，嗣經環保署以公函表
      示同意測試後，始開始進行實驗試燒等情節，此有行政院環保署八十五年十月
      十五日四環署廢字第六００六０號及八十六年六月十五日（８６）環署廢字第
      三二六六九號函各乙份附卷可按，足徵被告甲○○確知悉無論何種形式之實驗
      ，均應先徵得主管機關許可，為何被告甲○○本次不申請主管機關許可而逕行
      與同案被告劉明譚協商進行試燒計畫？顯見被告甲○○有故意違反廢棄物清理
      法之犯意甚明，是被告甲○○辯稱因為在實驗階段所以未報准云云，自非可採
      。
（四）再者，關於感染性事業廢棄物之「貯存方法」、「貯存設施」、「清除車輛」
      、「清除方法」，均因其感染性危害，而有較一般廢棄物更為嚴格之規範管制
      ，已如前述，同案被告嘉德公司既然係專業處理感染性事業廢棄物之民營機構
      ，且被告甲○○為專業技術員，顯然對此甚為知悉。但是事實上，本件同案被
      告嘉德公司所收取之感染性事業廢棄物，同案被告嘉德公司不僅違反規定將感
      染性事業廢棄物任意交由無處理廢棄物處理廠操作許可證之同案被告海光公司
      處理，而且同案被告嘉德公司完全未按照廢棄物清理法之規定，由符合標準之
      清除車輛載運，反而由被告甲○○隨意聘請同案被告乙○○運載前開事業廢棄
      物，而同案被告乙○○載運前揭感染性事業廢棄物時，未為任何警告標示，且
      同案被告乙○○所駕駛之車輛亦無冷藏設備，亦未見所載運之鐵桶有任何警告
      標誌等情，有現場照片可佐，足認被告甲○○應係因苗栗廠無法處理事業廢棄
      物，始與同案被告劉明譚協商透過同案被告海光公司之設備來處理事業廢棄物
      。綜上所述，被告甲○○未依廢棄物清除處理許可證內容而為事業廢棄物之貯
      存、清除、處理犯行，應以認定。
三、按修正前廢棄物清理法第二十條（相當於修正後廢棄物清理法第四十一條）規定
    ，公、民營廢棄物清除、處理機構經營廢棄物之貯存、清除或處理業務，應列明
    專業技術人員與貯存清除、處理之工具、方法、設備及場所，向地方主管機關申
    請核發許可證。但從事有害事業廢棄物之貯存、清除或處理者，地方主管機關應
    先報請中央主管機關核准，始得發給許可證。又未依修正前第二十條規定領有廢
    棄物清除、處理許可證或核備文件，從事廢棄物貯存、清除、處理，或未依廢棄
    物清除、處理許可證或核備文件內容貯存、清除、處理廢棄物者，處一年以上五
    年以下有期徒刑，得併科一百萬元以下罰金，修正前廢棄物清理法第二十二條第
    二項第四款定有明文。該條款適用刑罰之主體是否以公、民營廢棄物清除處理「
    機構」為限？就目的解釋而言，廢棄物清理法立法目的，第一條規定「為有效清
    除、處理廢棄物，改善環境衛生，維護國民健康」，而非屬公、民營廢棄物清除
    、處理機構，未領得許可證即從事廢棄物清除、處理，其對環境衛生危害不亞於
    「公民營廢棄物清除、處理機構」，如僅規範公、民營廢棄物清除、處理機構，
    未將「非公民營廢棄物清除、處理機構（包含個人）列入適用範圍，顯無法落實
    立法目的。就文義解釋而言，修正前廢棄物清理法第二十條所定就得申請核發經
    營廢棄物之貯存、清除或處理業務之申請人固限於公、民營廢棄物清除、處理機
    構，亦即不得以自然人身分向主管機關為上開業務經營許可證之申請，俾便行政
    上之管理及監督，以有效清除、處理廢理物，確保環境衛生，苟任何自然人或法
    人欲經營廢棄物之貯存、清除或處理業務時，自應依該規定，以公民營機構之經
    營型態向地方主管機關申請核發許可證。然修正前廢棄物清理法第二十二條第三
    項第四款就「未依第二十條規定領有廢棄物清除、處理許可證或核備文件，從事
    廢棄物貯存、清除、處理者」，在文義上，則除未領有上開許可證之「公、民營
    廢棄物清除、處理機構」外，當然包括原本即未具申請資格，不可能取得該項許
    可證或核備文件之「非公民營廢棄物清除、處理機構」之自然人。苟任何自然人
    或法人未以公民營機構之經營型態向地方主管機關申請核發許可證，即擅自從事
    廢棄物之貯存、清除或處理等行為，自應依修正前廢棄物清理法第二十二條第二
    項第四款（即修正後廢棄物清理法第四十六條第一項第四款）規定處罰之，此有
    最高法院八十九年台上字第四八一四號判決意旨可資參照，核先敘明。
四、核被告甲○○所為，係犯修正後廢棄物清理法第四十一條第一項規定，而犯同法
    第四十六條第一項第四款之未依廢棄物清除許可證內容清除廢棄物罪。又被告甲
    ○○行為後，立法院業於九十年十月四日三讀通過修正廢棄物清理法，將全部條
    文由三十六條擴增為七十七條，於九十年十月二十四日經總統公布施行，於九十
    年十月二十六日生效，修正後之廢棄物清理法將修正前廢棄物清理法第二十二條
    第二項第四款移置第四十六條第一項第四款，比較新舊法結果，刑度相同並無修
    正（僅科罰金刑部分計數單位標準不同），且修正後廢棄物清理法第四十一條第
    一項增加除外規定，亦即從事廢棄物清除、處理業務者，若有修正後廢棄物清理
    法第四十一條第一項但書各款情形之一，則無庸申請許可文件，即可受託清除、
    處理廢棄物業務，是修正後廢棄物清理法第四十六條第一項第四款之適用對象顯
    較修正前廢棄物清理法第二十二條第二項第四款為嚴格，自以修正後廢棄物清理
    法較有利於行為人，依刑法第二條第一項前段規定，被告甲○○應適用修正後之
    廢棄物清理法第四十六條第一項第四款規定論處；比較修正前後之規定，僅於科
    罰金刑部分單位標準不同（一為銀元，一為新臺幣），實則相同，依刑法第二條
    第一項前段之規定，被告甲○○應係違犯修正後廢棄物清理法第四十六條第一項
    第四款後段之未依廢棄物清除許可文件內容貯存、清除廢棄物罪。又被告甲○○
    與被告乙○○間就上開犯行，有犯意聯絡及行為分擔，均為共同正犯。再被告甲
    ○○先後多次犯行，時間緊接，方法相同，觸犯構成要件相同之罪名，顯係基於
    概括犯意為之，為連續犯，應依刑法第五十六條前段規定論以一罪。又查修正後
    廢棄物清理法第四十六條第一項第四款罪，其最輕本刑為一年以上有期徒刑，然
    衡諸被告甲○○所犯之上開犯行與一般隨意傾倒廢棄物之情節迥異，危害環境甚
    微，其因一時失慮致罹最輕本刑一年以上之重典，其犯罪情狀顯可憫恕，客觀上
    足以引起一般同情，本院認為即予宣告法定最低刑期猶嫌過重，爰依刑法第五十
    九條規定減輕其刑。爰審酌被告甲○○，未依廢棄物清除許可證所核可之項目清
    除廢棄物，違反主管機關為管理輔導公民營廢棄物清除處理機構所頒令之相關法
    令，固損及公權力之威信，惟念其所為並未導致環境之污染等一切情狀，酌情量
    處如主文所示之刑。又按被告甲○○行為後，刑法第四十一條犯最重本刑為三年
    以下有期徒刑以下之刑之罪，受六個月以下有期徒刑或拘役之宣告，因身體、教
    育、職業、家庭之關係，執行顯有困難者，得易科罰金之規定，就所犯之罪法定
    最重本刑刑度，業經修正為五年以下有期徒刑，並改列為第四十一條第一項前段
    ，經總統於九十年一月十日公布，同年月十二日生效，被告甲○○所犯前揭罪名
    符合修正後之規定且屬有利，應依同法第二條第一項前段，適用修正後之第四十
    一條第一項規定為易科罰金折算標準之諭知。另被告甲○○前未曾受有期徒刑以
    上刑之宣告，有本院被告院內索引卡紀錄表、臺灣高等法院被告全國前案紀錄表
    各一份在卷可按，經此偵查、起訴及論罪科刑程序，當知所警惕，信無再犯之虞
    ，本院認所宣告之刑以暫不執行為適當，爰併諭知緩刑，以啟自新。
據上論斷，應依刑事訴訟法第二百九十九條第一項前段，修正後廢棄物清理法第四十
六條第一項第四款，刑法第十一條前段、第二條第一項前段、第二十八條、修正後第
四十一條第一項、第五十六條前段、第七十四條第一款，罰金罰鍰提高標準條例第二
條，判決如主文。
本案經檢察官蕭宇誠到庭執行職務。
中      華      民      國    九十一    年     十一     月     十九     日
                                     臺灣高雄地方法院刑事第五庭
                                         審判長法  官    吳永宋
                                               法  官    林家賢
                                               法  官    張茹棻
右正本證明與原本無異。
如不服本判決，應於判決送達後十日內，向本院提出上訴狀。
                                               書記官    李忠霖
中      華      民      國    九十一    年     十一     月     十九     日
附錄法條
廢棄物清理法第四十六條
有下列情形之一者，處一年以上五年以下有期徒刑，得併科新臺幣三百萬元以下罰金
：
一、任意棄置有害事業廢棄物。
二、事業負責人或相關人員未依本法規定之方式貯存、清除、處理或再利用廢棄物，
    致污染環境。
三、未經主管機關許可，提供土地回填、堆置廢棄物。
四、未依第四十一條第一項規定領有廢棄物清除、處理許可文件，從事廢棄物貯存、
    清除、處理，或未依廢棄物清除、處理許可文件內容貯存、清除、處理廢棄物。
五、執行機關之人員委託未取得許可文件之業者，清除、處理一般廢棄物者；或明知
    受託人非法清除、處理而仍委託。
六、公民營廢棄物處理機構負責人或相關人員、或執行機關之人員未處理廢棄物，開
    具虛偽證明。
無許可文件，以經營廢棄物清除、處理為常業者，處三年以上十年以下有期徒刑，得
併科新臺幣九百萬元以下罰金。
